【裁判字號】    89,訴,250
【裁判日期】    891107
【裁判案由】    殺人未遂
【裁判全文】
臺灣花蓮地方法院刑事判決                          八十九年度訴字第二五號
    公  訴  人  臺灣花蓮地方法院檢察署檢察官
    被      告  丙○○
                乙○○
                甲○○
    共      同
右列被告等因殺人未遂案件，經檢察官提起公訴（八十九年度偵字第一八八三號），
本院判決如左：
    主  文
丙○○殺人未遂，處有期徒刑參年。扣案之水果刀壹把沒收。
乙○○、甲○○之部分公訴不受理。
    事  實
一、乙○○於民國（以下同）八十九四月四日下午與其友甲○○與多名友人在花蓮縣
    鳳林鎮○○里○○路卅七號己○○家中賭玩牌局，因細故與辛○○發生口角，致
    雙方激烈爭執，經庚○○出面介入勸阻後，始暫告平息。乙○○事後在同村內閒
    逛時仍餘忿未消心有不甘，且將爭執之事遷怒於庚○○，乃打電話通知其子丙○○自花蓮市區前來尋仇，約於同日下午七時許，丙○○與其友丁○○駕車抵達南
    平社區，即隨身預藏水果刀一把於上衣袖內，並與乙○○、甲○○會合後，三人
    共同基於傷害之犯意聯絡，同往前揭己○○家中尋找辛○○尋仇但因尋找未獲，
    乃轉向詢問村民戊○○、己○○等人有關辛○○之下落。戊○○、己○○見狀恐
    事態擴大，乃諉稱辛○○到花蓮市區，並不在村內。但庚○○突自其宅內走出，
    甲○○見庚○○出現，即指著庚○○喊稱：「這就是庚○○」，乙○○、丙○○
    見狀，即上前與庚○○理論並進而互毆，扭打中丙○○旋單獨基於殺人之不確定
    故意，持預藏之水果刀朝庚○○頭頸部及腹部砍殺，幸經庚○○以手護頭而未及
    要害，但仍造成庚○○左前臂長達十一公分之深度切割傷、腹部亦有四公分之割
    傷，並大量流血，丁○○則在旁觀看始終未參與爭執。幸經村民合力速將丙○○
    制服，並將庚○○及時送醫急救，庚○○始倖免於難。嗣經警循線查獲，並於己○○住處外水溝扣得經丙○○丟棄之水果刀一把。
二、案經花蓮縣警察局移送臺灣花蓮地方法院檢察署檢察官偵查起訴。
    理  由
甲、有罪部分：
一、訊據被告丙○○固供承以扣案水果刀砍傷被害人庚○○，但矢口否認自始即有殺
    人之故意，辯稱伊接獲父親乙○○通知在南平遭他人毆打後，即與其友丁○○共
    同駕車前往該處，豈知甫下車未久，即遭庚○○等人圍毆，伊不敵故而奔跑至車
    上取刀向上前追打圍毆之人亂揮以自保，可能因而遭致庚○○受傷，伊並無殺人
    之預謀及意思云云。訊之被告乙○○及甲○○附合被告丙○○之說詞，被告乙○○供稱伊並未抱住庚○○以利丙○○以刀砍殺，當時係庚○○先打丙○○近十分
    鐘，丙○○始跑回車上拿刀，伊是時遭案外人戊○○抱住，伊係電請兒子即被告
    丙○○前來解救伊不再被庚○○、戊○○等人圍毆，並非電令其子前來殺人或傷
    害他人云云；被告甲○○則陳稱：我並未為被告丙○○指出何者為庚○○，至於
    庚○○受傷之過程伊未見到，但當時乃庚○○與數人先衝出圍毆丙○○，伊始奔
    至小貨車處通知丙○○之朋友下車協助云云。惟查：
（一）被害人庚○○遭被告丙○○持刀揮砍，致受有左前臂長十一公分且深近手骨之
      割傷、腹部長四公分之淺層割傷等傷害，已據被告丙○○供承在卷，並有財團
      法人佛教慈濟綜合醫院診斷証明書一紙、受傷部位照片三幀附卷可稽，復有水
      果刀一把扣案可證。
（二）前揭扣案之水果刀全長約二十九公分，其中刃部長約十七公分，寬度為四點三
      公分，已經本院當庭勘驗無訛。該水果刀原非大型利刃，而被害人庚○○於左
      前臂之切割傷口極深，自照片中顯示已能約略見骨，足見被告丙○○持扣案水
      果刀揮砍被害人庚○○之時用力之猛。故本件被告丙○○究係先行預藏扣案之
      水果刀前往與被害人庚○○理論鬥毆，抑或遭受被害人庚○○等人圍毆後因不
      敵而奔至原乘坐之小貨車內刀車揮舞而傷及庚○○，對於被告丙○○是否出於
      殺人不確定故意而傷人之判斷，至關重要，蓋如被告丙○○係於遭受圍毆後始
      取刀揮砍，其行為即有可能係出於傷害甚或過當防衛之意思而造成被害人庚○○前揭傷害。查本案各當事人、證人關於被害人庚○○受傷過程所為之事實上
      陳述，大致可分為二種說詞：其一為被告三人及被告丙○○之友丁○○，被告
      三人均供稱被告丙○○係先遭庚○○等人圍毆後，奔至小貨車取刀揮舞（證人
      丁○○則結證稱七、八個人衝出追打被告丙○○，丙○○即跑回車上，不知拿
      什麼東西亂揮等語）；其二為被害人庚○○以及證人戊○○己○○等人，則明
      確指稱事前未見被告丙○○手持水果刀，丙○○並未遭人圍毆，亦無奔跑至車
      上取刀之行為，而係被告丙○○、乙○○與被害人庚○○扭打之過程中，被告
      丙○○取出預藏之水果刀砍傷庚○○等語（證人辛○○於本院中供稱未見被害
      人庚○○被砍傷之過程）。依照上述互核不一之供述而為觀察，如被告三人與
      證人丁○○之供詞與事實相符，圍毆被告丙○○之人應即為庚○○、戊○○、
      辛○○、己○○等人；但被告丙○○供稱除被告三人外，僅有其朋友即證人丁○○陪同伊前往案發地點，是如證人己○○、辛○○與戊○○於警訊及本院調
      查中所述另有一年輕年子持鋁棒站立一旁始終未為任何舉措之供述為真，該持
      鋁棒之年輕男子即為證人丁○○。故被害人庚○○與證人戊○○、己○○等人
      就本案適與被告丙○○、乙○○、甲○○及證人丁○○利害衝突。然查被告丙○○於前揭鬥毆之過程後，雖受有肘部撕裂傷及挫傷並齒部傷害（有傑美牙醫
      診所病歷表一紙在卷可按），但依病歷所載，被告丙○○並非受有重大而可引
      發大量出血之傷害，且受傷流血部位亦非身體而係手部與嘴部（此經證人丁○○於本院調查中供述甚明），而證人丁○○於警訊中則提及「丙○○跑到我們
      開去的車子時，我見丙○○『身上都是血』，我不知道丙○○在車上拿了什麼
      東西，就向追他的四、五個人亂揮」等語，該等血跡依被告丙○○所受傷害而
      言，應非其自己受傷所流之血；參以被告乙○○及甲○○二人於警訊中始終未
      提及被告丙○○曾經有遭圍毆後上車取刀之動作（被告乙○○、甲○○於警訊
      中均否認故意共謀傷害或殺害被害人庚○○，堪可信賴該二被告於警訊中未受
      不當壓力而為不利於己之供述），證人丁○○於警訊中所述滿佈於被告丙○○
      身上之血跡，應係被害人庚○○受傷害所流出而沾染於被告丙○○身上衣物至
      明；再者，被告甲○○於偵查中亦供明被害人庚○○原欲毆打被告丙○○，但
      並未成功等語（偵查卷第十五頁），堪認被告丙○○於持刀砍傷被害人庚○○
      之前，並未遭庚○○毆打。綜上判斷，足信被害人庚○○及證人戊○○、己○○等人所為被告丙○○係將扣案水果刀預藏於袖中，並於與被害人庚○○發生
      扭打後抽出行兇之供述與事實相符，被告丙○○係於被害人庚○○遭水果刀揮
      砍受傷後，始遭他人追逐至原其駕駛之小貨車上甚明，被告三人所為被告丙○○遭圍毆後奔返車上取刀揮舞之辯解，核係卸責之詞，不足採信。
（三）被告丙○○於本院調查中供承伊係平持扣案水果刀至約胸口之高度，左右水平
      揮舞（本院八十九年八月二十九日訊問筆錄），核與害人葉國被隆所指訴，被
      告丙○○持刀向其脖子之高度砍來，伊以手擋而使手臂受傷乙節（本院八十九
      年九月二十八日訊問筆錄），就水果刀揮舞之高度而言，大致相符，故被告丙○○係持刀朝向被害人庚○○頸部至胸部一帶足致他人致死之重要部分揮刀至
      明。參酌前揭所述水果刀規格、被害人庚○○手臂傷口之深度以推得被告丙○○下手力道乙節，堪認被害人庚○○因而發生死亡之結果，亦不違背被告丙○○之本意，故被告丙○○於持刀水平揮舞之際，係出於不確定之殺人故意而非
      傷害之犯意乙節，亦堪認定。
（四）又查被告乙○○於警訊中供稱伊玩牌與他人發生口角，且差點遭被害人庚○○
      持椅毆打並離去玩牌場所後，未返家而在南平村內閒逛，並致電其子丙○○告
      稱發生事情等語，；其又於偵查中供稱其電召被告丙○○前來南平社區係因被
      他人欺負，要求其子即被告丙○○前來與他人理論等語（偵卷第十七頁），足
      認被告乙○○並非於遭受他人欺侮或毆打之期間趁隙致電被告丙○○通知其前
      來解救，且被告三人確係為報復被告乙○○前玩牌受辱而再抵己○○住處，被
      告乙○○辯稱伊電召丙○○前來係為解解救伊不再被庚○○等人圍毆，並非電
      令其子前來傷害他人云云，因係卸責之詞，無足採信。參酌被害人庚○○及證
      人己○○均迭於警訊及偵審中明白指陳被告甲○○於被告三人進入己○○住處
      之時，確有向被告丙○○指出何人為庚○○之行為等語，被告甲○○空言否認
      為被告丙○○指出前使丙○○之父受辱人士，同難採信。
（五）被害人庚○○雖於偵查中指稱被告丙○○持刀之時，被告乙○○將伊捉住以利
      丙○○行兇等語，然其又於本院調查中則陳稱「他（丙○○）當時（刀子）藏
      在袖子裡，他並沒有跑回去拿刀子．．．乙○○和我扭打在一起，突然間丙○○拿刀殺我，我用手擋，肚子的傷不清楚（如何受傷）」等語，堪認被害人庚○○所受左前臂深度切割傷，係被告丙○○利用庚○○與其父乙○○扭打疏於
      防備之際而突然出手，故被告乙○○難以認定係以積極行為共同參與或協助被
      告丙○○持刀揮砍被害人庚○○之行為；再被害人庚○○、證人戊○○及己○○等人於本院調查中均明確證稱被告丙○○初到前述行兇處所之時，未見手上
      持有刀子，但丙○○確實未跑回車上拿刀等語，被害人庚○○復明指被告丙○○係將刀藏於袖中（本院八十九年九月二十八日訊問筆錄），堪信被告丙○○
      於持刀與其父即被告乙○○會回後進入己○○家中之時，係將扣案水果刀暗藏
      於上衣袖中甚明，如此被告乙○○及甲○○則非無未預見被告丙○○將以水果
      刀行兇之可能。而本件復查無任何積極證據證明被告乙○○、甲○○於會同被
      告丙○○前往己○○家中之時，明知丙○○已執持水果刀預備行兇，如此即難
      遽認被告乙○○、甲○○就殺人之不確定故意之部分，已有預見並與被告丙○○存有共同殺人之合意。
（六）綜上所述，本件被告乙○○因前玩牌受辱，偕同被告甲○○於離去玩牌處所後
      ，電召被告丙○○前來報復，三人共同基於傷害之犯意聯絡前往己○○家中，
      並由被告甲○○為被告丙○○指明令其父受辱之人，被告丙○○、乙○○並共
      同與被害人庚○○發生扭打（共同傷害部分業經被害人庚○○撤回告訴），被
      告丙○○復於扭打之過程中單獨另起殺人之不確定故意而抽出預藏水果刀揮砍
      庚○○致其受傷之事證均臻明確，被告丙○○殺人未遂之犯行堪以認定，應依
      法論科。
二、核被告丙○○之所為，係犯刑法第二百七十一條第二項第一項殺人未遂罪。又共
    同正犯之所以應對其他共同正犯所實施之行為負其全部責任者，以就其行為有犯
    意之聯絡為限，若他犯所實施之行為，超越原計畫之範圍，而為其所難預見者，
    則僅應就其所知之程度，令負責任，未可概以共同正犯論，其他不能預見實施行
    為之人即難令同負共犯之責，最高法院八十六年度台上字第一七００號判決足資
    參照，被告乙○○、甲○○既乏證據證明能預見被告丙○○之殺人未遂行為，且
    與丙○○存有此部分之犯意聯絡，自不能與被告丙○○同負殺人未遂罪責，公訴
    人認被告乙○○、甲○○亦係殺人未遂行為之共同正犯，尚有未洽。被告丙○○
    著手於殺人之行為而不遂，應依刑法第二十六條前段之規定減輕其刑。再查被告
    丙○○年紀尚輕，且前無犯罪經判處罪刑之前科紀錄（有台灣花蓮地方法院檢察
    署刑案資料查註紀錄表在卷可稽），本件實因認其父即被告乙○○遭致屈辱而為
    前揭過度反應，雖其行為絕非法律之所許，但惡性與反社會性尚非重大，且已與
    被害人庚○○達成民事和解（有和解書影本附卷可按），情輕而法重，非無可憫
    之處，爰再依刑法第五十九條遞減其刑。茲審酌上情，並參酌被告丙○○之犯罪
    手段、犯罪時所受之刺激及犯罪所生之損害，並犯罪後供承大部份犯行且與被害
    人庚○○達成民事和解顯見悔意等一切情狀，量處如主文第一項所示之主刑。扣
    案之水果刀一把，係被告丙○○所有供其犯罪所用之物，併宣告沒收之。
乙、不受理部分：
一、按告訴乃論之罪，告訴人於第一審辯論終結前得撤回其告訴，又告訴經撤回者，
    應諭知不受理之判決，刑事訴訟法第二百三十八條第一項、第三百零三條第三款
    定有明文。
二、查本件告訴人庚○○告訴被告三人共同殺人未遂部分，其中被告乙○○、甲○○
    二人經核係共犯刑法第二百七十七條第一項之傷害罪，已如前述，依同法第二百
    八十七條前段之規定，須告訴乃論。茲據告訴人庚○○於本院調查中撤回告訴，
    依照首開說明，被告乙○○、甲○○之部分應諭知不受理之判決如主文第二項。
據上論斷，應依刑事訴訟法第二百九十九條第一項前段、三百零三條第三款，刑法第
二百七十一條第一項、第二項、第二十六條前段、第五十九條、第三十八條第一項第
二款，判決如主文。
中      華      民      國    八十九    年     十一     月      七      日
                              臺灣花蓮地方法院刑二庭
                                  法  官  陳  欽  賢
右正本證明與原本無異。
如對本判決不服，應於送達後十日內，向本院提出上訴狀。（應抄附繕本）告訴人或
被害人如對於本判決不服者，應具備理由請求檢察官上訴，其上訴期間之計算係以檢
察官收受判決正本之日期為準。
                                  法院書記官
中      華      民      國     八十九     年     十一    月     八      日
附錄本判決論罪之法律條文：
刑法第二百七十一條第一項、第二項 :
殺人者，處死刑、無期徒刑或十年以上有期徒刑。
前項之未遂犯罰之。
預備犯第一項之罪者，處二年以下有期徒刑。


司法院資訊處製作；財團法人民間司法改革基金會備份。
